【裁判字號】    98,上訴,556
【裁判日期】    980615
【裁判案由】    貪污治罪條例等
【裁判全文】
臺灣高等法院高雄分院刑事判決         98年度上訴字第556號
    上  訴  人  臺灣高雄地方法院檢察署檢察官
    被      告  甲○○
    選任辯護人  吳建勛  律師
                陳慧錚  律師
                梁宗憲  律師
    被      告  乙○○
    選任辯護人  吳建勛  律師
                陳慧錚  律師
                王進勝  律師
上列上訴人因被告貪污治罪條例等案件，不服臺灣高雄地方法院
96年度訴字第5240號中華民國98年2 月27日第一審判決（起訴案
號：臺灣高雄地方法院檢察署96年度偵字第27817 號），提起上
訴，本院判決如下：
    主  文
上訴駁回。
    理  由
一、公訴意旨略以：
  (一)被告甲○○係高雄市政府勞工局勞工檢查所所長，被告乙○○則為該所第四組組長（案發時係為該所技正室技正），均
    負責勞工場所公共安全檢查等業務，係屬依法令服務於地方
    自治團體所屬機關而具有法定職務權限之公務員。緣錦芳機
    械工業有限公司（以下簡稱錦芳公司），前因開發「吊車之
    超載安全檢測器」（創作人丙○○）獲得經濟部中央標準局
    於民國78年7 月4 日，以專利權號數：新型第44495 號核發
    專利證書，專利權期間自78年2 月11日起至88年2 月10止。
    該設備屬固定式起重機負荷預防設備，於臺灣地區臺中以南
    ，僅有錦芳公司製造。惟依起重升降機具安全規則第31條、
    固定式起重機安全檢查構造標準第35條等規定，固定式起重
    機中，僅有伸臂起重機須裝設過負荷預防裝置。錦芳公司負
    責人丙○○（業經原審法院判處應執行刑有期徒刑3 月、緩
    刑3 年確定）為拓展錦芳公司「吊車之超載安全檢測器」之
    銷售，自87年1 月22日起擔任「高雄市固定式起重機安全協
    會」理事長，先於89年1 月15日以「高雄市固定式起重機安
    全協會」名義發函行政院勞工委員會（以下簡稱勞委會），
    要求勞委會確實依86年11月所頒佈之固定式起重機檢查程序
    及判定基準中之安全裝置乙項內之過負荷預防及警告裝置落
    實檢查，惟遭勞委會於89年1 月29日以台89勞檢2 字第0003
    581 號函覆，表示依起重機升降機機具安全規則第31條規定
    ，僅有固定式起重機中之伸臂式起重機始須裝設過負荷預防
    裝置回應。丙○○接獲勞委會上開回函後，仍未死心，又於
    89年2 月15日再次以「高雄市固定式起重機安全協會」名義
    發函勞委會，表示依中國國家標準CNS6643 法令規定，並非
    僅有伸臂式起重機始須裝設過負載防止裝置，勞委會隨即於
    89年3 月6 日以台89勞檢二字第0006515 號函覆，明確表示
    「國家標準係自願性遵守性質，且國家標準CNS6643 ，本會
    未指定適用」等語。
  (二)被告甲○○與丙○○為相識10餘年之朋友，2 人於不詳時地
    聚會時，丙○○向被告甲○○提起錦芳公司有上述「吊車之
    超載安全檢測器」，請被告甲○○代為推廣，被告甲○○為
    酬謝丙○○於94年11月間配合其配偶景節（業經本院判處有
    期徒刑2 月、緩刑3 年確定）虛辦勞保，以請領勞保老年給
    付之恩情，遂予以同意配合。95年11月30日，被告甲○○利
    用光陽工業股份有限公司（以下簡稱光陽公司）於95年10月
    15日在高雄港63號碼頭發生架空式起重機鋼索斷裂、模具墜
    落之虛驚事故為由，由被告乙○○簽呈被告甲○○同意後，
    以高雄市政府勞工局勞工檢查所95年11月30日高市勞檢四字
    第0950010670號函要求光陽公司實施調查分析報告及對一、
    二廠確實實施防災計畫，並製作簡報檔，於95年12月22日上
    午9 時至高雄市政府勞工局勞工檢查所會議室報告。於會議
    當日，再由被告甲○○藉此裁示「由技正室發函本市（高雄
    市）使用固定式起重機之相關事業單位加強防範，於96年4
    月1 日前就其設備上裝設過負載預防裝置以達到本質安全確
    保工作場所作業勞工之安全‧‧」等內容。95年12月27日，
    被告乙○○、甲○○明知依上述起重升降機具安全規則第31
    條、固定式起重機安全檢查構造標準第35條等法令規定，僅
    有固定式起重機須裝置過負載防止裝置，其二人竟為圖錦芳
    公司及丙○○等人不法利益，由被告乙○○依上述會議裁示
    內容簽呈被告甲○○批准後，以高市勞檢四字第0950011514
    號函予中國鋼鐵股份有限公司等144 家廠商，要求各廠商「
    所屬之固定式起重機設置過負荷預防裝置，並確實檢查有限
    按鈕操作開關之銜接電壓，本所將於96年4 月1 日起全面實
    施檢查」等語，並同時副知勞委會、高雄市政府勞工局。勞
    委會接獲勞檢所上開函文副本後，即於96年1 月4 日以勞檢
    2 字第0950074332號函回覆表示「依固定式起重機安全檢查
    構造標準第35條及起重升降機具安全規則第31條規定，伸臂
    起重機應裝置過負荷預防裝置。至於上述伸臂起重機以外之
    固定式起重機，查並無應設置該項裝置之規定。本案貴所函
    請轄區事業單位之固定式起重機裝置過負荷預防裝置一節，
    於法似有未合‧‧」等語。另高雄市政府勞工局亦於96年1
    月8 日以高市勞局二字第0950037228號函覆表示「因勞動檢
    查涉公權力之行使，貴所當注意依法行政，本案已逾越法令
    規定，實欠妥適，應速予撤回‧‧」等語。高雄市政府勞工
    局勞工檢查所因連續遭勞委會及高雄市政府勞工局回函反對
    ，遂又於96年1 月11日，由被告乙○○簽呈被告甲○○准許
    後，以高市勞檢四字第0960000272號函予上述144 家廠商，
    表示「因各方陳情準備時間不足，該文先行撤銷」等語。然
    光陽公司、臺灣電力股份有限公司高雄營業處檢修課修理工
    場（以下簡稱臺電高雄營業處修理工場）及中鋼機械股份有
    限公司（以下簡稱中鋼機械公司）等廠商，於接獲高雄市政
    府勞工局勞工檢查所於95年12月27日所發之高市勞檢四字第
    0950011514號函後，即分別向錦芳公司購置過負荷預防裝置
    （光陽公司1 台：新臺幣｛下同｝73,500元，臺電高雄營業
    處修理工場1 台：79,800元、中鋼機械公司11台：385,000
    元），以當年度同業利潤標準11% 計算，共圖利錦芳公司及
    丙○○59,213元。
  (三)因認被告甲○○、乙○○均涉有貪污治罪條例第6 條第1 項
    第4 款之違背法令圖利他人罪嫌云云。
二、按犯罪事實應依證據認定之，無證據不得認定其犯罪事實；
    次按不能證明被告犯罪者，應諭知無罪之判決，刑事訴訟法
    第154 條第2 項、第301 條第1 項分別定有明文。而刑事訴
    訟法上所謂認定犯罪事實之證據，係指足以認定被告確有犯
    罪行為之積極證據而言，如未能發現相當證據或證據不足以
    證明，自不能以推測或擬制之方法，以為裁判基礎；又認定
    犯罪事實，所憑之證據，雖不以直接證據為限，間接證據亦
    包括在內，然無論直接或間接證據，其為訴訟上之證明，須
    於通常一般之人均不致於有所懷疑，而得確信其為真實之程
    度者，始得據之為有罪之認定，倘其證明尚未達到此一程度
    ，而有合理性懷疑之存在時，即無從為有罪之認定（最高法
    院29年上字第3105號、40年臺上字第86號、76年臺上字第49
    86號判例要旨參照）。
三、公訴人認被告甲○○、乙○○涉有貪污治罪條例第6 條第1
    項第4 款違背法令圖利他人罪嫌，無非係以：(一)被告甲○○
    、乙○○之供述；(二)證人丙○○、丁○○、許光誠、何旭倩
    、林逸、景節之證述；(三)臺電高雄營業處96年1 月26日高雄
    字第0960106487號函、固定式起重機測試紀錄、展期申請單
    、高雄市政府勞工局勞工檢查所分文清單3 份、高雄市政府
    勞工局勞工檢查所高市勞檢四字第0960001045號函；(四)光陽
    公司專用請購單、交貨單；(五)中鋼機械公司工事議價記錄、
    開標比價記錄暨報核表；(六)高雄市固定式起重機安全協會89
    年1 月17日、2 月15日函；(七)勞委會89年1 月29日、3 月6
    日函；(八)高雄市政府勞工局勞工檢查所95年11月30日（光陽
    公司）函、96年1 月9 日回函（附會議記錄）；(九)高雄市政
    府勞工局勞工檢查所95年12月27日高市勞檢四字第09500115
    14號函、勞委會96年1 月4 日回函、高雄市政府勞工局96年
    1 月8 日回函；(十)勞工保險局96年10月18日保給老字第0961
    025734號函；(十一)財政部高雄市國稅局前鎮稽徵所96年9 月12
    日財高國稅鎮營所字第0960012325號函及附件資料；(十二)財政
    部高雄市國稅局綜合所得稅核定通知書（甲○○94年度部分
    ）等資料為其論據。
四、程序方面：
  (一)被告甲○○、乙○○及選任辯護人均爭執證人丁○○、丙○○於法務部調查局高雄市調查處詢問（以下簡稱警詢），證
    人丙○○於偵訊之陳述，均屬審判外之陳述，而不具證據能
    力。經查：
  1.按被告以外之人於檢察事務官、司法警察官或司法警察調查
    中所為之陳述，與審判中不符時，其先前之陳述具有較可信
    之特別情況，且為證明犯罪事實存否所必要者，得為證據，
    刑事訴訟法第159 條之2 定有明文。所謂「具有可信之特別
    情況」，係屬「信用性」之證據能力要件，而非「憑信性」
    之證據證明力，法院應就其陳述當時之原因、過程、內容、
    功能等外在環境加以觀察，以判斷其陳述是否出於「真意」
    、有無違法取供等，其信用性已獲得確定保障之特別情況，
    加以論斷說明其憑據。而所稱「為證明犯罪事實存否所必要
    者」，係指就具體個案案情及相關卷證判斷，為發現實質真
    實目的，認為除該項審判外之陳述外，已無從再就同一供述
    者，取得與其上開審判外陳述之相同供述內容，倘以其他證
    據代替，亦無從達到同一目的之情形而言。
  證人丁○○警詢陳述─丁○○業以證人身分於原審到庭具結
    作證，並接受交互詰問，除其於警詢陳稱：「96年2 月2 日
    當天帶隊的侯技正，還當場將所安裝之設備照相」等語，於
    原審則證稱：「伊會問是不是勞檢所的人，當時有沒有問他
    名字忘了」等語，就被告乙○○於96年2 月2 日是否曾前往
    臺電高雄營業處修理工場一節，不復記憶外，其餘警詢陳述
    與於原審所證內容並無明顯不同；而被告乙○○亦不否認確
    有於96年2 月2 日前往台電高雄營業處修理工場一節。是尚
    難認證人丁○○警詢陳述具有較可信之特別情況，應認其警
    詢陳述不具證據能力。
  證人丙○○警詢陳述─丙○○業以證人身分於原審到庭具結
    作證，並接受交互詰問，而其於警詢陳稱：「甲○○於94年
    間領了勞退金後，某日曾經互伊公司伊泡茶致意，期間曾談
    及伊在努力推動的過負荷裝置案件，他會幫忙推動，當時並
    沒有談及利益的問題」等語，於原審則證稱：「甲○○沒有
    說過有機會會幫伊推廣過負荷裝置」等語，而有所不符。本
    院審酌證人丙○○於原審以證人身分傳訊到庭時，已知本件
    關涉被告甲○○、乙○○是否涉嫌貪污犯罪，其證言顯有受
    待證事實─貪污、圖利─重大犯罪之利害權衡，及礙於其本
    人與被告甲○○為多年好友情誼之影響；且證人丙○○亦未
    曾指出其警詢陳述係出於非自由意志下所為。是應認證人丙○○警詢陳述，顯較其於原審之證述具有較可信之特別情況
    ，而具證據能力。
  2.又按「證人、鑑定人依法應具結而未具結者，其證言或鑑定
    意見，不得作為證據。」刑事訴訟法第158 條之3 定有明文
    。證人丙○○偵訊陳述─丙○○於96年8 月31日接受檢察官
    訊問時，係屬犯罪嫌疑人身分，其所為陳述內容，自非就被
    告甲○○、乙○○所涉本件犯嫌，以證人身分具結而為陳述
    。是證人丙○○於偵訊所為陳述，就被告甲○○、乙○○所
    涉本件犯嫌，自不具證據能力。
  (二)證人許光誠、柯旭倩、林逸、何明信、景節於警詢或偵訊之
    陳述─被告甲○○、乙○○及選任辯護人均未爭執證人許光
    誠、柯旭倩、林逸、何明信、景節於警詢或偵訊陳述之證據
    能力（見原審卷(一)第42頁至第43頁、第48頁，原審卷(二)第67
    頁）；且本於訴訟資料愈豐富，對於真實之發現愈有助益之
    理念，並貫徹刑事訴訟法修法加重當事人進行主義之精神，
    確認當事人對於證據能力有處分權之制度。本院斟酌上開證
    據非非法取得，亦無證明力明顯過低之情形，是認均具證據
    能力。
  (三)被告甲○○、乙○○於警詢之陳述，就共同被告乙○○、甲○○─被告甲○○、乙○○及選任辯護人均不爭執共同被告
    乙○○、甲○○具證人身分於警詢陳述之證據能力（見原審
    卷(二)第123 頁至第124 頁）；且本於前開(二)之同一理念及當
    事人進行主義之精神。本院斟酌上開證據非非法取得，亦無
    證明力明顯過低之情形，是認均具證據能力。
  (四)被告甲○○及選任辯護人均爭執被告甲○○於96年8 月31日
    警詢筆錄內容，與被告甲○○實際陳述內容有不符之處。經
    原審於97年8 月15日、9 月12日當庭勘驗上開警詢錄音，並
    製有勘驗筆錄在卷可憑，且檢察官、被告甲○○、乙○○及
    選任辯護人亦就該勘驗內容均表示無意見。是自應以原審勘
    驗所得內容，作為被告甲○○於警詢實際陳述內容，併此說
    明。
  (五)其餘證據方法之證據能力：
  1.按傳聞法則之重要理論依據，在於傳聞證據未經當事人之反
    對詰問予以核實，乃予排斥。惟若當事人已放棄對原供述人
    之反對詰問權，於法院審判時表明同意該等傳聞證據可作為
    證據，基於證據資料愈豐富，愈有助於真實發現之理念，並
    貫徹刑事訴訟法修法加重當事人進行主義之精神，確認當事
    人對於證據能力有處分權之制度，傳聞證據經當事人同意作
    為證據，法院認為適當者，亦得為證據。另當事人於調查證
    據時，對於傳聞證據表示「沒有意見」、「對於證據調查無
    意見」，而未於言詞辯論終結前聲明異議，應視為已有將該
    等傳聞證據採為證據之同意，此刑事訴訟法第159 條之5 定
    有明文。
  2.本判決所引用之其餘證據資料（詳後引證據），其中傳聞證
    據部分，縱無刑事訴訟法第159 條之1 至第159 條之4 或其
    他規定之傳聞證據例外情形，檢察官、被告甲○○、乙○○
    及選任辯護人於本院調查證據時，均知有不得為證據之情形
    ，亦均未於言詞辯論終結前聲明異議，依刑事訴訟法第159
    條之5 規定，應視為檢察官、被告甲○○、乙○○及選任辯
    護人已同意可作為證據。本院斟酌上開證據非非法取得，亦
    無證明力明顯過低之情形，是認均具證據能力。
五、訊據被告甲○○、乙○○固均坦承於95年12月間，分別為高
    雄市政府勞工檢查所所長、技正室技正，惟均堅決否認有違
    反貪污治罪條例第6 條第1 項第4 款違背法令圖利他人犯行
    ，被告甲○○辯稱：伊在警訊、偵查中都一再說，伊要發這
    個公文是要保護勞工，而不是要報答丙○○的公司；且固定
    式起重機有多種，只要會做伸臂的，過負荷裝置都一樣，都
    有能力來做，伊發這個公文不一定錦芳公司就能夠拿到這個
    來做，中南部也不是只有錦芳公司一家有能力承作；伊沒有
    要圖利錦芳公司，伊是基於保護勞工的立場，看能不能讓職
    業災害降下來等語。被告乙○○辯稱：伊組裡檢查的機械有
    4 種，就是固定式起重機、移動式起重機、吊籠、昇降機，
    固定式起重機分成7 大類型，通稱固定式起重機，95年12月
    27日發的公文就是請各事業單位針對固定式起重機去做，有
    些依法要裝的他們就要裝，如果依法沒有明定的，會在合格
    證上註明建議要求加裝。中鋼機械公司的部分，是屬於伸臂
    式起重機，依法本來就要加裝過負荷預防裝置；光陽公司是
    於95年12月21日就去訂製過負荷預防裝置；臺電公司他們是
    比較高標準的單位，所以平常就有要加裝過負荷預防裝置，
    伊擔任技正的職責是受所長之命，負責減災、防災事項，並
    要有具體作為，所以所長裁示由技正室發函給所有事業單位
    ，伊當然要配合辦理等語。辯護人則為被告2 人辯護稱：起
    重機設置過負荷預防裝置，乃在確保勞工安全同時確保雇主
    採取必要之安全保護措施，達到本質安全確保工作場所作業
    勞工安全之目的，被告2 人主觀上並非明知違背法令而故意
    為之，亦無圖利錦芳公司或丙○○之意圖，勞檢所發函予事
    業單位之函文中，並未指定過負荷預防裝置之廠牌、形式，
    而臺中以南亦非僅有錦芳公司有生產或進口過負荷預防裝置
    ，尚有宸利公司、強力公司、揮王公司、翼翔公司、高準公
    司、統嶺公司、誠岱公司有生產或自國外進口，被告2 人並
    無圖利特定廠商之意圖云云。
六、經查：
  (一)被告甲○○自92年5 月28日起，擔任高雄市政府勞工局勞工
    檢查所所長，綜理高雄市勞工安全檢查業務；被告乙○○則
    自95年8 月1 日至96年6 月30日止，擔任高雄市政府勞工局
    勞工檢查所技正室技正，負責上級所交辦事項（包含受指派
    參與勞工安全衛生相關會議）、專案檢查及組織間協調等業
    務，業據被告2 人供明在卷（見96年他字第2939號卷第105
    頁、第126 頁）。又被告甲○○之妻景節，於94年4 月15日
    自聖功醫院離職後，因未滿勞工保險條例第58條規定之請領
    老年給付年資，乃經同案被告丙○○同意，自94年4 月18日
    起至10月31日止，將景節虛列為錦芳公司員工，再於94年10
    月31日景節符合申請老年給付年資後，向勞工保險局申請景
    節之老年給付計147 萬元一節，亦為被告甲○○所不否認（
    見原審卷(一)第275 頁），並有勞工保險局96年10月18日保給
    老字第09610257340 號函及附件、96年12月4 日保給老字第
    09610307430 號函及附件在卷可佐（見96年偵字第27817 號
    卷第259 頁至第262 頁、原審卷(一)第29頁至第32頁）。足認
    被告2 人均係依法令服務於地方自治團體所屬機關而具有法
    定職務權限之公務員，被告甲○○之妻景節得以依勞工保險
    條例請領老年給付，確係受丙○○之助無疑。
  (二)依「『危險性機械及設備型式檢查實施要點』三、(一)之1 之
    規定，固定式起重機分為架空移動式起重機、伸臂起重機、
    橋型起重機、卸載機、纜索起重機、貨櫃起重機及架空車等
    7 大類。又『伸臂起重機，應設置過負荷預防裝置。但符合
    下列規定，並已裝有其他預防裝置而能防止過負荷者，不在
    此限‧‧』，為固定式起重機安全檢查構造標準第35條所明
    定，另起重升降機具安全規則第31條亦有相同規定；故除前
    揭條款但書規定者外，固定式起重機屬伸臂起重機者，依規
    定應裝設過負荷預防裝置」，有行政院勞工委員會97 年1月
    22日勞檢2 字第0970001310號函及附件在原審卷(一)第83頁至
    第90頁可憑。再者，「國內勞工相關法令對於固定式起重機
    ，僅規定伸臂起重機應設置過負荷預防裝置，非伸臂式者則
    並未規定需設置過負荷預防裝置；故對於伸臂式以外之固定
    式起重機，如設置有過負荷預防裝置者，勞動檢查單位於檢
    查時，僅於竣工檢查結果報告加以記錄，並未作為該起重機
    檢查合格與否之依據」，有行政院勞工委員會南區勞動檢查
    所97年3 月18日勞南檢機字第0971002668號函及附件在原審
    卷(一)第149 頁至第150 頁可按。足認我國法規就固定式起重
    機，僅就伸臂（固定式）起重機規範應裝設過負荷預防裝置
    ，其他種類之固定式起重機，是否裝設有過負荷預防裝置，
    並非勞動檢查單位檢查之項目無訛。
  (三)光陽公司所屬一廠PO射出股之1 部10噸加架空式起重機，於
    95年10月15日在高雄港63號碼頭吊裝射出機模具時，發生鋼
    索斷裂、模具墜落事故，高雄市政府勞工局勞工檢查所乃以
    防止類似災害發生，確保作業勞工安全，函請光陽公司於95
    年12月22日進行調查分析及防範對策審查會議，光陽公司並
    於該日在會議中提出防範對策「為確保機械設備本質安全，
    於天車設備加裝過負荷預防裝置確保天車使用中，可有效防
    止鋼索超負荷時斷裂情形發生，造成人員、設備模具之損害
    」，被告甲○○則以會議主席身分裁示「1.有鑑本次光陽公
    司之固定式起重機因過負荷操作造成災害，會後由技正室發
    函本市使用固定式起重機之相關事業單位加強防範，於96年
    4 月1 日前就其設備上裝設過負荷預防裝置以達到本質安全
    確保工作場所作業勞工之安全，並副知行政院勞工委員會表
    達本市降災之決策，以期確實達到大會之233 減災要求。2.
    有關改善對策部分，本所屆時將派員（四組或技正室）前往
    檢查查核是否如期完成改善」，有高雄市政府勞工局勞工檢
    查所95年11月30日高市勞檢四字第0950010670號函、光陽工
    業（股）10.「10噸定式起重機吊裝射出機模具發生鋼索
    斷裂」乙案之調查分析及防範對策審查會議紀錄在卷可按（
    見高雄市調查處卷第53頁至第57頁）。足認光陽公司於95年
    10月15日發生鋼索斷裂、模具墜落事故，所使用之機具為架
    空（固定式）起重機，被告甲○○始有於95年12月22日調查
    分析及防範對策審查會議中，「為達到本質安全確保工作場
    所作業勞工之安全，會後由技正室發函本市使用固定式起重
    機之相關事業單位加強防範，於96年4 月1 日前就其設備上
    裝設過負荷預防裝置」之裁示無誤。
  (四)上開調查分析及防範對策審查會議後，高雄市政府勞工局勞
    工檢查所乃於95年12月27日以高市勞檢四字第0950011514號
    函中國鋼鐵股份有限公司等144 家事業單位「為有效防止感
    電及起重機操作因過負荷引起之危險，確保工作場所勞工安
    全，請就貴公司之固定式起重機設置過負荷預防裝置，並確
    實檢查有線按鈕操作開關之銜接電壓，本所將於96年4 月1
    日全面實施檢查」，並副知行政院勞工委員會、高雄市政府
    勞工局，有該函文在卷可稽（見高雄市調查處卷第59頁至第
    64頁）；而該函文隨即遭行政院勞工委員會於96年1 月4 日
    以勞檢2 字第0950074332號函「本案貴所函請轄區事業單位
    之固定式起重機設置過負荷預防裝置一節，於法似有未合，
    惟若認有裝置之必要，另請搜集國外相關規定，並擬具法令
    修正建議，提供本會修法時之參考」、高雄市政府勞工局於
    96年1 月8 日以高市勞局二字第0950037228號函「因勞動檢
    查涉公權力行使，貴所當注意依法行政，本案已逾越法令規
    定，實欠妥適，應速予撤回，以免衍生不良後遺」，加以指
    駁，有該2 紙函文在卷可憑（見96年偵字第27817 號卷第37
    頁至第38頁）；高雄市政府勞工局勞工檢查所乃即於96年1
    月11日以高市勞檢四字第0960000272號函中國鋼鐵股份有限
    公司等144 家事業單位「有關本所95年12月27日高市勞檢四
    字第0950011514號函示固定式起重機設置過負荷預防裝置，
    因各方陳情準備時間不足，該文先行撤銷」，並再副知高雄
    市政府勞工局，亦有該函文在卷可按稽（見高雄市調查處卷
    第59頁至第64頁）。足認高雄市政府勞工局勞工檢查所上開
    95年12月27日「固定式起重機設置過負荷預防裝置」函文，
    因未區分固定式起重機之種類，而為一體函示事業單位所使
    用之固定式起重機應設置過負荷預防裝置，確有違反固定式
    起重機安全檢查構造標準第35條、起重升降機具安全規則第
    31條之規定。
  (五)依上所述，7 大類固定式起重機中，僅有伸臂起重機，依固
    定式起重機安全檢查構造標準第35條、起重升降機具安全規
    則第31條之規定，應裝設過負荷預防裝置，高雄市政府勞工
    局勞工檢查所上開95年12月27日「固定式起重機設置過負荷
    預防裝置」函文，為一體函示應設置過負荷預防裝置，自有
    逾越法令規定，而被告甲○○之妻景節得以依勞工保險條例
    請領老年給付，確係受丙○○之幫助等情。惟因有光陽公司
    使用之架空（固定式）起重機於95年10月15日發生鋼索斷裂
    、模具墜落事故，始有被告甲○○於95年12月22日「為達到
    本質安全確保工作場所作業勞工之安全，會後由技正室發函
    本市使用固定式起重機之相關事業單位加強防範，於96年4
    月1 日前就其設備上裝設過負荷預防裝置」之裁示，而被告
    乙○○則係依該裁示內容簽核後，於95年12月27日發函中國
    鋼鐵股份有限公司等144 家事業單位「請就貴公司之固定式
    起重機設置過負荷預防裝置，並確實檢查有線按鈕操作開關
    之銜接電壓」，則被告2 人之上開行政行為，是否如公訴人
    所認，涉犯貪污治罪條例第6 條第1 項第4 款違背法令圖利
    他人罪嫌，自應以被告2 人於為上開行政行為時，有無圖自
    己或其他私人不法利益之犯意，而有無圖利之犯意，自應依
    證據認定之。
  (六)惟查：
  1.固定式起重機之「過負荷預防裝置」功能主要係當吊升之荷
    重超過起重機之額定荷重時能立即自動停止該起重機之動作
    ，以防止吊升荷重物時超過起重機之額定荷重；伸臂式與非
    伸臂式固定式起重機所裝設之「過負荷預防裝置」，均須具
    備上開功能，惟非伸臂式者所裝設之「過負荷預防裝置」，
    僅需設定單一額定荷重值即可，而伸臂式者因伸臂角度及長
    短之改變，其額定荷重亦隨之變化，建立數個測點來感應各
    種情況下之荷重，以防止過負荷使用，保護伸臂結構，自國
    外進口之「過負荷預防裝置」亦須具備同樣之功能，有上開
    行政院勞工委員會南區勞動檢查所97年3 月18日勞南檢機字
    第0971002668號函及附件可憑，顯見固定式起重機裝設「過
    負荷預防裝置」，具有保護機具設備及保障機具操作者、現
    場作業人員安全之功能；而依固定式起重機安全檢查構造標
    準第35條、起重升降機具安全規則第31條規定，雖僅規範伸
    臂（固定式）起重機始應裝設「過負荷預防裝置」，其規範
    目的之考量，自應同於上開保護及保障之功能，並不因此排
    斥其他非屬伸臂（固定式）起重機裝設有「過負荷預防裝置
    」時，該「過負荷預防裝置」所具有之上開保護及保障功能
    。
  2.國內有能力承製「過負荷預防裝置」之廠商，因行政院勞工
    委員會、行政院勞工委員會南區勞動檢查所均未建立製造廠
    商相關資料，致上開2 單位均無法提供本院承製廠商名單，
    或明確答覆承製廠家之家數、分佈之區域，僅行政院勞工委
    員會南區勞動檢查所於函文中稱「據本所同仁所知，臺中以
    南地區有錦芳機械工業有限公司承製過過負荷預防裝置」，
    有上開行政院勞工委員會南區勞動檢查所函文、行政院勞工
    委員會97年1 月22日勞檢2 字第0970001310號函可稽，則臺
    灣地區或臺中以南地區，是否僅有錦芳公司製造「過負荷預
    防裝置」，自屬有疑；且證人即時任高雄市政府勞工局勞工
    檢查所第四組組長之何明信於警詢、偵訊分別證稱：「高雄
    市區內具生產安裝及維護起重機過負荷預防裝置能力者，據
    伊所知有4 、5 家，名字伊不清楚。」（見96年他字第2939
    號卷第74頁）、「在臺灣生產過負荷預防裝置的廠商，事後
    伊有去問過，大概有3 、4 家或4 、5 家廠商在做。」（見
    96年他字第2939號卷第80頁）等語明確；又位於高雄市○鎮
    區○○路178 號之揮王企業股份有限公司亦曾進口「電動鍊
    條吊車超載保護器」，有該公司97年7 月1 日函文在卷可佐
    （見原審卷(二)第1 頁），及中國鋼鐵股份有限公司96年5 月
    15日向鑫喬企業有限公司採購「W3 JIB CRANE過負載防止裝
    置」41台，中鋼機械公司於96年3 月22日向宸利實業有限公
    司採購「M2X3T 以下伸臂式天車鏈條式過載限制器安裝工程
    」12台，分別有中國鋼鐵股份有限公司97年6 月10日中鋼
    W6字第111393-1236 號函及設備處工令外包服務單、訂購品
    名數量表，中鋼機械公司97年6 月2 日中機M1字第90375-
    0215號函及工程外包詢價單在卷可憑（見原審卷(一)第188 頁
    至第190 頁、第192 頁至第194 頁），顯見「過負荷預防裝
    置」取得管道，並非僅有來自錦芳公司，亦非不能由國外進
    口取得；再者，依中華民國標準CNS6643 ，就伸臂起重機（
    附吊）、吊運車高架起重機、特殊空移動起重機、絞盤吊
    運車橋型起重機（附吊）與卸載機，均規定應設有過載重
    防止裝置，有該標準在卷可按（見96年他字第2939號卷第96
    頁至第103 頁），行政院勞工委員會雖以國家標準係自願性
    遵守性質、國家標準CNS6643 未經該會指定適用，惟仍可知
    中華民國標準CNS6643 確有就非伸臂式起重機應裝設「過負
    荷預防裝置」之規定。是公訴人認「高雄市固定式起重機安
    全協會」以維護勞工操作時之生命安全，先後於89年1 月17
    日（起訴書誤載為89年1 月15日）、89年2 月15日，二度發
    函勞委會，要求勞委會確實依86年11月所頒佈之固定式起重
    機檢查程序及判定基準中之安全裝置乙項內之過負預防及警
    告裝置落實檢查、及依國家標準CNS6643 法令規定並非僅有
    伸臂式起重機始須裝設「過負荷預防裝置」（函文見高雄市
    調查處卷第38頁至第39頁），係因時任該協會理事長之丙○○，純為拓展錦芳公司「吊車之超載安全檢測器」銷售目的
    而為之推論，自與「高雄市固定式起重機安全協會」前開函
    文確屬有所依憑，及並無積極證據可認「過負荷預防裝置」
    之國內市場係由錦芳公司獨占之事實不符。
  3.光陽公司所使用之機具為架空（固定式）起重機於95年10月
    15日發生鋼索斷裂、模具墜落事故，並於95年12月22日調查
    分析及防範對策審查會議中，提出「為確保機械設備本質安
    全，於天車設備加裝過負荷預防裝置確保天車使用中，可有
    效防止鋼索超負荷時斷裂情形發生，造成人員、設備模具之
    損害」之防範對策，業如前述，顯見相關事業單位為防止職
    業災害發生，除依固定式起重機安全檢查構造標準第35條、
    起重升降機具安全規則第31條之規定，就伸臂（固定式）起
    重機裝設「過負荷預防裝置」外，並自行有較相關法規標準
    為高之裝設作為。則職司勞工場所公共安全檢查業務之高雄
    市政府勞工局勞工檢查所所長即被告甲○○，鑑於該次之鋼
    索斷裂、模具墜落事故，在會議中裁示「為達到本質安全確
    保工作場所作業勞工之安全，會後由技正室發函本市使用固
    定式起重機之相關事業單位加強防範，於96年4 月1 日前就
    其設備上裝設過負荷預防裝置」，被告乙○○並依此簽核發
    函中國鋼鐵股份有限公司等144 家事業單位，被告2 人所為
    ，是否如公訴人所認，係意圖使錦芳公司、丙○○增加「過
    負荷預防裝置」銷售量獲利之圖利犯罪行為，或係行政機關
    為防止職業災害，保護事業單位財產、勞工生命安全，所為
    超越當前法規規定標準之有瑕疵可指之行政行為，致包含錦
    芳公司在內之相關承製或進口「過負荷預防裝置」之廠商，
    均因此獲得銷售量增加之附隨利益，自應嚴予區別。
  4.公訴人以被告甲○○之妻景節確係受丙○○之幫助，始得以
    依勞工保險條例請領老年給付為，及被告甲○○於偵訊陳稱
    ：「本案是行政上的瑕疵，伊是想在合法上報答錦芳公司幫
    助伊太太領老年給付的恩情，現在想起來有瑕疵」等語（見
    96年他字第2939號卷第114 頁），據以推論被告甲○○、乙○○係藉光陽公司95年10月15日發生架空（固定式）起重機
    鋼索斷裂、模具墜落事件，於95年12月27日違反固定式起重
    機安全檢查構造標準第35條、起重升降機具安全規則第31條
    規定，發函要求144 家廠商「所屬之固定式起重機設置過負
    荷預防裝置，並確實檢查有限按鈕操作開關之銜接電壓，本
    所將於96年4 月1 日起全面實施檢查」，以圖利具有承製「
    過負荷預防裝置」能力之錦芳公司。然：
  並無積極證據可認國內或臺中以南地區，僅有錦芳公司有能
    力承製「過負荷預防裝置」，或其他廠商無法自國外進口取
    得「過負荷預防裝置」致錦芳公司具市場獨占性一節，業如
    前述；且依卷附光陽公司費用類資產（修繕）專用請購單及
    交易對象為光陽公司之錦芳公司報價單、交貨單、統一發票
    所載（見高雄市調查處卷第18頁至第19頁，原審卷(一)第70頁
    ），光陽公司係於95年12月21日請購「天車鋼索專用過負荷
    警告裝置」1 台、需求日期為96年1 月2 日，錦芳公司報價
    單日期亦為95年12月21日、交貨日期為96年1 月17日，顯見
    光陽公司於95年12月22日高雄市政府勞工局勞工檢查所舉辦
    調查分析及防範對策審查會議前，即已決定採購「過負荷預
    防裝置」；又中鋼機械公司係於96年3 月23日始採購「M2X3
    T 以下伸臂式天車鋼索式過載限制器安裝工程」11台，並係
    因與錦芳公司同時競價之宸利實業有限公司議價後，宸利實
    業有限公司價格仍較錦芳公司為高，始向錦芳公司購買，有
    中鋼機械公司工事議價記錄、開標比價記錄暨報核表在卷可
    按（見高雄市調查處卷第23頁至第24頁），復經證人即中鋼
    機械公司裝試工場工程師柯旭倩於警詢證稱：「本公司原有
    3 噸以下伸臂式天車11台，屬於舊機器，已經使用20餘年，
    96年3 月23日採購時，係以比價方式辦理，有錦芳公司、宸
    利公司進行比價，由錦芳公司得標」等語（見高雄市調查處
    卷第21頁），顯見中鋼機械公司係於高雄市政府勞工局勞工
    檢查所96年1 月11日撤銷95年12月27日高市勞檢四字第0950
    011514號函文後2 個多月，始決定採購「過負荷預防裝置」
    ，並係經比價後，始由錦芳公司得標。是公訴人認光陽公司
    、中鋼機械公司係因高雄市政府勞工局勞工檢查所95年12月
    27日高市勞檢四字第0950011514號函文，始向臺中以南地區
    僅有承製「過負荷預防裝置」能力之錦芳公司採購，自與上
    開事證不符。至於證人即光陽公司工安及消防安全業務承辦
    人許光誠於警詢證稱：「勞檢所所長甲○○於95年12月22日
    會議中裁示要高雄市使用固定式起重機之相關事業單位加裝
    過負荷預防裝置，會後本公司才與負責維修本公司的錦芳公
    司聯繫估價安裝。」等語（見高雄市調查處卷第16頁），及
    證人柯旭倩於警詢證稱：「勞檢所曾於95年12月27日發文，
    要求對固定式起重機安裝過負荷預防裝置，當時本公司尚有
    3 噸以下天車11台，為了符合法規，才於96年3 月23日向錦
    芳司採購11台過負荷預防裝置。」等語（見高雄市調查處卷
    第21頁），與上開光陽公司於95年12月22日調查分析及防範
    對策審查會議前，即已決定採購「過負荷預防裝置」，及高
    雄市政府勞工局勞工檢查所已於96年1 月11日撤銷95年12月
    27日高市勞檢四字第0950011514號函文，相關事業位是否採
    購「過負荷預防裝置」，已與該95年12月27日函文無涉之事
    證，均有不符，自不得執為被告2 人不利之認定。
  臺電高雄營業處於接獲高雄市政府勞工局勞工檢查所95年12
    月27日高市勞檢四字第0950011514號函文後，即於96年1 月
    8 日向錦芳公司洽詢購買「過負荷預防裝置」，於96年1 月
    15日決定購買，並於96年1 月15日至19日施工驗收訖，96年
    2 月16日報銷付款，而臺電高雄營業處則於「過負荷預防裝
    置」施工驗收期間之96年1 月16日接獲高雄市政府勞工局勞
    工檢查所96年1 月11日撤銷函文，有臺灣電力股份有限公司
    高雄區營業處97年12月2 日D 高雄字第09711004441 號函及
    附件在卷可稽（見原審卷(二)第69頁至第75頁），足認臺電高
    雄營業處係因接獲高雄市政府勞工局勞工檢查所95年12月27
    日高市勞檢四字第0950011514號函文，始有購買「過負荷預
    防裝置」之舉。惟臺電高雄營業處決定向何廠商購買「過負
    荷預防裝置」，依證人即臺電高雄營業處修理工場主辦專員
    丁○○於原審審理時結證稱：「伊記得是在接到勞檢所第一
    份公文後沒幾天，錦芳公司的人剛好來維修伊公司的固定式
    起重機，伊就問他有沒有過負荷預防裝置，後來伊公司的總
    務問伊時，伊就告訴總務說錦芳公司他們有。」、「伊不知
    道在高雄地區或臺中以南地區有幾家公司有賣過負荷預防裝
    置；因為伊公司高雄區處的固定式起重機是由錦芳公司保養
    ，所以順理成章就問錦芳公司有沒有辦法作。」、「從伊收
    到勞檢所的第一份公文到伊問錦芳公司檢修員這段期間，並
    沒有人向伊主動推銷過負荷預防裝置，且伊當時也不認識錦
    芳公司的老闆丙○○。」等語（見原審卷(二)第37頁、第41頁
    至第42頁），顯見臺電高雄營業處僅係因原有之起重機係由
    錦芳公司負責維修，始趁便向錦芳公司檢修人員詢問，而非
    因無其他購買「過負荷預防裝置」之管道，始不得不向錦芳
    公司購買。是臺電高雄營業處向錦芳公司購買「過負荷預防
    裝置」1 台，固因被告2 人逾越當前法規規定標準之瑕疵行
    政作為所致，惟被告2 人之上開行政作為，顯非錦芳公司因
    此獲得「過負荷預防裝置」銷售量增加1 台之必然原因。
  高雄市政府勞工局勞工檢查所上開95年12月27日高市勞檢四
    字第0950011514號函文發文後，依證人丙○○於原審審理時
    結證稱：「96年錦芳公司總共只賣出過負荷預防裝置12台，
    台電公司1 台，中鋼機械公司11台，光陽公司那台算是95年
    的。中鋼公司96年有向鑫喬公司買了41台過負荷預防裝置，
    鑫喬公司賣給中鋼公司的過負荷預防裝置都不是錦芳公司生
    產的，但動作、功能都一樣。」、「錦芳公司是以起重機工
    程為主，一年大約有3 、4 千萬元營業額，有時有4 、5 千
    萬元營業額，過負荷預防裝置只是附帶的東西。」等語在卷
    （見原審卷(一)第180 頁至第182 頁），並有上開中國鋼鐵股
    份有限公司於96年5 月15日向鑫喬企業有限公司採購「W3JI
    B CRANE 過負載防止裝置」41台、中鋼機械公司於96年3 月
    22日向宸利實業有限公司採購「M2X3T 以下伸臂式天車鏈條
    式過載限制器安裝工程」12台之相關函文可佐，顯見高雄市
    政府勞工局勞工檢查所上開95年12月27日高市勞檢四字第09
    50011514號函文發文後，並非僅錦芳公司獲有「過負荷預防
    裝置」銷售量增加之利益，錦芳公司亦非銷售量增加最多之
    廠商。是被告2 人逾越當前法規規定標準之瑕疵行政作為，
    顯致除錦芳公司外，其他相關承製或進口「過負荷預防裝置
    」之廠商，均因此已獲得、可能獲得銷售量增加之附隨利益
    ，則公訴人認被告2 人係專為圖利錦芳公司或丙○○，自屬
    誤會。
  被告甲○○96年8 月31日警詢筆錄固記載有被告甲○○陳稱
    ：「確實有逾越法令」、「才會擅自運用我的職權作如此處
    置」、「勞檢所逾越法令執行公權力」、「認定於法不合」
    、「我與該固定式起動機或預防裝置生產廠商丙○○是舊識
    ，在丙○○的請託下，我才依據勞動檢查法第15條規定」、
    「事實上乙○○有請示我，我告以該台電公司既然裝了，且
    提出要求檢查，我就指示乙○○去檢查，才不會遭台電公司
    起疑，而乙○○才於2 月2 日前往檢查，但為了要遷就四組
    的意見，才於2 月6 日簽稿中簽以如擬」、「丙○○有意推
    展」、「由該等事業團體購買，以利該公司（錦芳公司）營
    運」、「甚至逾越法令規定，透過我檢查所所長職務」、「
    希望能夠對丙○○有所回饋」、「（丙○○）要我利用勞檢
    所的關係協助其推展該項設置，以利其公司銷售」、「因此
    我允諾有機會會給予協助」等語，惟經原審法院分別於97年
    8 月15日、9 月12日當庭勘驗被告甲○○該日警詢錄音，被
    告甲○○並無此等陳述，而係一再陳稱：「因為有必要且對
    安全有幫助，而且並未逾越法令規定，而是一種建議，檢查
    也只是作輔導性，所以有副本給勞委會看妥不妥當。」、「
    這是緊急狀況，須我作決定，這是一種裁量，在緊急狀況下
    不得不為之權宜措施，我承認行政上有疏失。」、「我承認
    有行政瑕疵，是不適當的裁示、不妥適的裁示。」、「是因
    為光陽公司發生這種事，才為了防災。」、「丙○○認為有
    必要，且光陽公司發生這件事我也認為有必要，對勞工、廠
    商是雙贏。」、「是為保護到勞工。」等語，並於調查人員
    詢以「於發公文時有無知會錦芳公司？」，答稱：「我有說
    現在不行。」等語，調查人員口述「營造商機，可以賺錢。
    」時，僅答稱：「是」等語，有上開勘驗筆錄在原審卷可憑
    ，顯見被告甲○○警詢筆錄記載除有上開諸多謬誤之處外，
    被告甲○○係一再強調高雄市政府勞工局勞工檢查所上開95
    年12月27日高市勞檢四字第0950011514號函文，係為保護勞
    工安全而為，結果將對勞工、廠商造成雙贏局面，雖有行政
    上瑕庛，並非為圖利特定廠商；再對照被告甲○○於偵訊時
    陳稱：「本案是行政上的瑕疵，伊是想在合法上報答錦芳公
    司幫助伊太太領老年給付的恩情。」等語，其仍係強調欲以
    合法方式達到保護勞工安全之目的並報答丙○○，及參酌錦
    芳公司、其他相關之廠商，均因此獲得銷售量增加之附隨利
    益等情。是尚難認被告甲○○核批高雄市政府勞工局勞工檢
    查所上開95年12月27日高市勞檢四字第0950011514號函文，
    有圖利特定公司（錦芳公司）或丙○○之不法意圖。
  公訴人認被告乙○○亦有圖利錦芳公司、丙○○之犯意。惟
    被告乙○○於警詢稱：「伊僅知道甲○○的太太景節退休前
    在聖功醫院任謢理長職務，有無任職錦芳公司伊不清楚」等
    語（見96年他字第2939號卷第131 頁背面），而被告甲○○
    或證人丙○○、景節於警詢中，從未供陳或證述被告乙○○
    知悉景節確係受丙○○之幫助，始得以依勞工保險條例請領
    老年給付一事，已乏事證可認被告乙○○有何圖利錦芳公司
    或丙○○之原因、動機；且被告乙○○係依95年12月22日調
    查分析及防範對策審查會議「為達到本質安全確保工作場所
    作業勞工之安全，會後由技正室發函本市使用固定式起重機
    之相關事業單位加強防範，於96年4 月1 日前就其設備上裝
    設『過負荷預防裝置』」之結論簽核後發文，亦難僅以此行
    政簽核動作，遽認被告乙○○有圖利特定公司（錦芳公司）
    或丙○○之不法意圖。
  (七)至於臺電高雄營業處於96年1 月19日安裝完成「過負荷預防
    裝置」後，何以被告乙○○仍於96年2 月2 日前往勘查一節
    ，依證人丁○○於原審審理時結證稱：「因為勞檢所第一個
    函文（指95年12月27日函文）來後，伊公司已經在執行購買
    過負荷預防裝置，伊有押了要等勞檢所通過檢查後才可以付
    款這幾個字，後來勞檢所第二次發文（指96年1 月11日函文
    ）把第一次的函文取消，伊有點緊張，想說怎麼付款，伊去
    請教會計怎麼辦，會計說請勞檢所來判定合格，伊公司才要
    付款，所以不得不再行文請勞檢所來檢查，否則會計不付款
    ，所以才行文（指96年1 月26日函文）請勞檢所派員來檢查
    。」、「96年2 月2 日勞檢所人員來看過負荷預防裝置，伊
    有要求勞檢所人員要給伊公司一個書面證明，勞檢所的人好
    像有答應要給伊公司函文。」等語（見原審卷(二)第35頁至第
    36頁、第40頁至第41頁），顯見係臺電高雄營業處係主動函
    請高雄市政府勞工局勞工檢查所前往檢查，以利其付款結案
    作業，始有被告甲○○指派被告乙○○前往臺電高雄營業處
    勘查一事；復有臺灣電力股份有限公司高雄區營業處96年1
    月26日D 高雄字第09601064871 號「本處固定式起重機設置
    過負荷預防裝置及改善操作電源電壓等設備業已安裝置妥，
    請派員檢查，以符合工安」函文（見高雄市調查處卷第91頁
    ）、高雄市政府勞工局勞工檢查所96年2 月8 日高市勞檢四
    字第0960001045號「有關貴處固定式起重機設置過負荷預防
    裝置及改善操作電源電壓乙案，本所同意備查」函文（見高
    雄市調查處卷第100 頁）在卷可佐。是被告甲○○指派被告
    乙○○前往臺電高雄營業處勘查一事，雖係於高雄市政府勞
    工局勞工檢查所上開95年12月27日函文自行撤銷後，惟既係
    應臺電高雄營業處主動要求，自無何不法可言，自難依此為
    被告2 人不利之認定。
  (八)綜上所述，被告甲○○、乙○○簽核、核批高雄市政府勞工
    局勞工檢查所上開95年12月27日高市勞檢四字第0950011514
    號函文，未區分固定式起重機之種類，而為一體函示事業單
    位所使用之固定式起重機應設置「過負荷預防裝置」，雖屬
    超越當前法規規定標準之有瑕疵可指之行政行為。惟臺灣地
    區或臺中以南地區，並非僅有錦芳公司具有承製「過負荷預
    防裝置」能力或具市場獨占地位，該「過負荷預防裝置」亦
    得由國外進口；且光陽公司係於上開函文發文前之95年12月
    21日即決定採購「過負荷預防裝置」、中鋼機械公司則於上
    開函文撤銷2 個多月後之96年3 月23日始採購「過負荷預防
    裝置」，而臺電高雄營業處選擇向錦芳公司購買「過負荷預
    防裝置」，則係因原有之起重機由錦芳公司負責維修，始趁
    便向錦芳公司檢修人員詢問而購買；又上開函文發文後，除
    錦芳公司外，另有鑫喬企業有限公司、宸利實業有限公司均
    因此獲得銷售量增加之附隨利益，甚且銷售量較錦芳公司為
    大。是自難認被告甲○○、乙○○上開超越當前法規規定標
    準之瑕疵行政行為，係為圖利特定公司（錦芳公司）或丙○○。本件公訴人所提上開證據，尚無法說服本院達於通常一
    般之人均不致有所懷疑，而得確信被告甲○○、乙○○有圖
    利錦芳公司或丙○○之不法犯行為真實之程度，即難據以為
    被告甲○○、乙○○不利之認定。是被告甲○○、乙○○之
    犯罪均屬不能證明，揆之上開法條規定及判例意旨，自應諭
    知被告2人無罪之判決。
七、原判決以不能證明被告甲○○、乙○○犯罪，而諭知被告2
    人無罪之判決，經核並無不合。檢察官上訴意旨，以：(一)被
    告甲○○、乙○○簽核、核批高雄市政府勞工局勞工檢查所
    95年12月27日高市勞檢四字第0950011514號函文，乃明知違
    背法令而為之。(二)貪污治罪條例第6條第1項第4款之「圖利
    」，僅須以圖自己或其他私人不法利益，因而獲得利益；並
    未認為公務員圖利行為，必須該不法利益僅由特定人所獲得
    ，且全無其他人在不知情之情況下同霑雨露，始構成圖利。
    故被告甲○○、乙○○圖錦芳公司及其負責人丙○○之不法
    利益，且錦芳公司及其負責人丙○○確實因被告甲○○、乙○○所發之函文而獲得出售「過負荷預防裝置」之利益，而
    該利益係來自被告甲○○、乙○○要求各廠商所屬之固定式
    重機一律裝置「過負荷預防裝置」之故，此即構成圖利，至
    於錦芳公司以外之其他公司因而獲得銷售量增加之附隨利益
    ，則非所問。(三)被告甲○○、乙○○如欲要求廠商在所有型
    式之固定式起重機均加裝「過負荷預防裝置」自應循合法行
    政程式，建請修法或由上級機關函示方得為之，被告甲○○
    、乙○○擔任公職多年，豈有不知公務員本該依法行事，豈
    可逾越法令權限行事？勞檢所發函強要各廠商加裝「過負荷
    預防裝置」之舉，事後亦因行政院勞工委員會、高雄市政府
    勞工局均認為不妥而由勞檢所自行撤銷該函文，更大大減損
    勞檢所之公信力。又事實上確有臺灣電力公司高雄營業處檢
    修課修理工場、中鋼機械公司因勞檢所之函文，而向錦芳公
    司購置「過負荷預防裝置」。則被告確有貪污治罪條例第6
    條第1 項第4 款違背法令圖利他人罪嫌等為由，指摘原判決
    不當云云。然查：(一)被告甲○○於光陽公司在95年10月15日
    發生固定式起重機鋼索斷裂、模具墜落事故時，有鑑於起重
    機一旦負荷過重發生意外可能釀生重大死傷，為確保勞工安
    全，以避免職災之發生，乃在光陽公司之建議下，於「光陽
    工業（股）10.「10噸定式起重機吊裝射出機模具發生鋼
    索斷裂」乙案之調查分析及防範對策審查會議」中，裁示會
    後由技正室被告乙○○發函本市使用固定式起重機之相關事
    業單位加強防範，於96年4 月1 日前就其設備上裝設過負荷
    預防裝置，主觀上係為達本質安全確保工作場所作業勞工之
    安全之目的，並非明知違背法令而故意為之，亦無圖利錦芳
    公司及丙○○之意圖。(二)貪污治罪條例第6 條第1 項第4 款
    之「圖利」，雖僅須以圖自己或其他私人不法利益，因而獲
    得利益；並未認為公務員圖利行為，必須該不法利益僅由特
    定人所獲得，且全無其他人在不知情之情況下同霑雨露，始
    構成圖利，但被告甲○○、乙○○並非圖錦芳公司及其負責
    人丙○○之不法利益而發函，且臺灣地區或臺中以南地區，
    並非僅有錦芳公司具有承製「過負荷預防裝置」能力或具市
    場獨占地位，該「過負荷預防裝置」亦得由國外進口；又光
    陽公司係於上開函文發文前之95年12月21日即決定採購「過
    負荷預防裝置」、中鋼機械公司則於上開函文撤銷2 個多月
    後之96年3 月23日始採購「過負荷預防裝置」，而臺電高雄
    營業處選擇向錦芳公司購買「過負荷預防裝置」，則係因原
    有之起重機由錦芳公司負責維修，始趁便向錦芳公司檢修人
    員詢問而購買；又上開函文發文後，除錦芳公司外，另有鑫
    喬企業有限公司、宸利實業有限公司均因此獲得銷售量增加
    之附隨利益，甚且銷售量較錦芳公司為大。是自難認被告甲○○、乙○○上開超越當前法規規定標準之瑕疵行政行為，
    係為圖利錦芳公司或丙○○。綜上，足見檢察官上訴，為無
    理由，應予駁回。
八、被告甲○○另犯刑法第216 條、第215 條、第339 條第1 項
    等犯行，業經原審法院另行判決確定，併此說明。
據上論斷，應依刑事訴訟法第368條，判決如主文。
本案經檢察官陳建年到庭執行職務。
中    華    民    國    98    年    6     月    15    日
                  刑事第二庭    審判長法  官  林正雄
                                      法  官  陳啟造
                                      法  官  黃壽燕
以上正本證明與原本無異。
被告不得上訴，檢察官如不服本判決應於收受本判決後10日內向
本院提出上訴書狀，其未敘述上訴理由者，並得於提起上訴後10
日內向本院補提理由書狀（均須按他造當事人之人數附繕本）「
切勿逕送上級法院」。
中    華    民    國    98    年    6     月    15    日
                                      書記官  梁雅華


司法院資訊處製作；財團法人民間司法改革基金會備份。
